【裁判字號】    99,消上易,2
【裁判日期】    990629
【裁判案由】    損害賠償
【裁判全文】
臺灣高等法院臺中分院民事判決         99年度消上易字第2號
上  訴  人  西北有限公司
法定代理人  甲○○
訴訟代理人  戊○○
訴訟代理人  蕭智元律師
上 列一 人
複 代理 人  乙  ○律師
被 上訴 人  丙○○    住臺中市○○路○段348號8樓
訴訟代理人  黃逸仁律師
複 代理 人  丁○○    住臺中市○區○○路1段110號1樓
上列當事人間請求損害賠償事件，上訴人對於民國九十九年一月
八日臺灣臺中地方法院第一審判決（九十八年度消字第四號），
提起上訴，本院於九十九年六月十五日言詞辯論終結，判決如下
：
    主  文
原判決關於命上訴人給付被上訴人超過新臺幣二十四萬三千元本
息及該部分假執行之宣告暨訴訟費用（確定部分除外）之裁判均
廢棄。
上開廢棄部分，被上訴人在第一審之訴及假執行之聲請均駁回。
其餘上訴駁回。
第一、二審訴訟費用（確定部分除外），由上訴人負擔百分之七
十五，餘由被上訴人負擔。
    事實及理由
一、本件被上訴人主張：
    (一)伊於民國九十六年十二月間，於臺中市趙文琪整形外科診
      所（下稱趙文琪診所）進行隆乳手術，植入上訴人輸入由
      美商MENTOR公司製造之曼陀生理食鹽水義乳（下稱鹽水袋
      ）二個，術後依照醫囑進行按摩復健，並無請人為強力按
      摩及為不正常之按摩之情事，伊並無過失，惟於九十七年
      五月十三日，左側胸部之鹽水袋竟告破裂，伊前往趙文琪
      診所進行診察，並於翌日重新植入新鹽水袋，而右側胸部
      之鹽水袋，竟於同年六月十日於體內破裂，伊於該日前往
      趙文琪診所重新植入新鹽水袋。上訴人輸入之鹽水袋，伊
      本即可期待該項商品應具有一般之品質，惟該公司所輸入
      之鹽水袋竟連續破裂，致伊須再度承受手術之苦，上訴人
      依消費者保護法（下稱消保法）第九條規定，應負同法第
      七條規定之製造者責任，伊自得依前開規定請求上訴人賠
      償損害。如認依消保法之規定，伊尚不得請求非財產上之
      損害賠償，則關於精神慰撫金部分，備位依民法第一百九
      十五條第一項規定請求。
    (二)關於伊請求損害賠償項目及金額，分述如下：
      醫療費用：新臺幣（下同）十萬四千元。
      不能工作期間之薪資損害：伊原為臺中市「假日酒店」
        公關小姐，每日薪資至少五千元，但因接受二次水袋重
        置手術，有十四日無法工作，受有七萬元之薪資損害。
      精神慰撫金：伊因接受前述水袋重置手術，所受身心之
        痛苦，非常人所能忍受，爰請求賠償精神上之損害十五
        萬元。
      上訴人應賠償伊損害之數額，合計三十二萬四千元。爰
        求為命上訴人應如數給付，及加計自九十八年二月二十
        八日起算法定遲延利息，並願供擔保請准為假執行宣告
        之判決（未繫屬本院者，不予贅論）。
二、上訴人則以：
    (一)消保法所規範之商品責任，其商品有無瑕疵之判斷時點，
      為商品於「流通進入市場」之時，如瑕疵於商品進入市場
      時並未存在，而係因消費者使用相當時期後始發生者，則
      非屬消保法所規定之商品責任範疇，並無該法之適用。本
      件被上訴人自承其植入鹽水袋，距破裂時已五、六月餘，
      早已非商品「流通進入市場」之時，應無消保法第七條第
      一項規定之適用。
    (二)消費者依消保法第七條規定，請求企業經營者負商品損害
      賠償責任時，雖無庸證明商品流通進入市場時，有不符合
      當時科技或專業水準可合理期待之安全性，及其損害之發
      生，與該商品欠缺可合理期待之安全性間有因果關係，但
      仍應先證明其係按商品之標示說明，於通常可期待之合理
      使用狀態下發生損害之事實。惟依被上訴人主張及依診療
      記錄單所載，可見被上訴人係於不正常之強力按摩方式後
      ，始導致鹽水袋破裂。而鹽水袋置入人體後，因部分鹽水
      會為人體所吸收，致鹽水袋會產生皺折情形，倘按摩之方
      式、位置或力度不當，鹽水袋即有可能產生破裂。被上訴
      人既未舉證證明其係於合理使用狀態下，發生鹽水袋破裂
      之情形，自不得依消保法請求伊賠償。
    (三)伊輸入之鹽水袋，係經主管機關審查合格後，始流通進入
      市場，確實符合當時科技或專業水準可合理期待之安全性
      。而該鹽水袋，依當時及目前之科技及專業水準，本即會
      有破裂之可能，自難以本件鹽水袋有破損，即認不符合當
      時科技或專業水準可合理期待之安全性。且伊已無償提供
      二個鹽水袋予趙文琪診所，為被上訴人再次施行手術，是
      被上訴人所提醫療收據，非鹽水袋材料費用，則其請求醫
      療費用，即無理由等語，資為抗辯。
三、原審判命上訴人應給付被上訴人三十二萬四千元本息，及依
    兩造之聲請而為准、免假執行之宣告，上訴人就其不利部分
    聲明上訴，兩造於本院各聲明如下：
    (一)上訴人方面：
      原判決不利於上訴人部分廢棄。
      上開廢棄部分，被上訴人在第一審之訴及假執行之聲請
        均駁回。
      第一、二審訴訟費用由被上訴人負擔。
    (二)被上訴人方面：
      上訴駁回。
      訴訟費用由上訴人負擔。
四、兩造不爭執之事實：
    (一)被上訴人於九十六年十二月間，於趙文琪診所進行隆乳手
      術，植入上訴人輸入之鹽水袋二個。
    (二)進行鹽水袋植入手術後，應進行六個月之術後按摩。
    (三)裝置於被上訴人左、右胸部之鹽水袋，於九十七年五月十
      三日、同年六月十日分別破裂，被上訴人乃於同年五月十
      四日、同年六月十日，再植入上訴人提供之鹽水袋二個。
五、得心證之理由：
    (一)按輸入商品或服務之企業經營者，視為該商品之設計、生
      產、製造者或服務之提供者，負本法第七條之製造者責任
      。消保法第九條定有明文。又從事設計、生產、製造商品
      或提供服務之企業經營者，於提供商品流通進入市場，或
      提供服務時，應確保該商品或服務，符合當時科技或專業
      水準可合理期待之安全性。商品或服務具有危害消費者生
      命、身體、健康、財產之可能者，應於明顯處為警告標示
      及緊急處理危險之方法。企業經營者違反前二項規定，致
      生損害於消費者或第三人時，應負連帶賠償責任。但企業
      經營者能證明其無過失者，法院得減輕其賠償責任。同法
      第七條亦著有明文。本件兩造就被上訴人於前揭時、地，
      由整型醫師施行隆乳手術，植入上訴人輸入之鹽水袋二個
      後分別破裂之事實，既不加爭執，則上訴人既為鹽水袋之
      輸入者，以在國內經銷鹽水袋為營業，依上說明，自應負
      消保法第七條之商品製造者責任。
    (二)次按企業經營者主張其商品於流通進入市場，或其服務於
      提供時，符合當時科技或專業水準可合理期待之安全性者
      ，就其主張之事實負舉證責任。同法第七條之一第一項規
      定甚明。本法第七條第一項所定商品或服務，符合當時科
      技或專業水準可合理期待之安全性，應就下列情事認定之
      ：商品或服務之標示說明。商品或服務可期待之合理
      使用或接受。商品或服務流通進入市場或提供之時期。
      消保法施行細則第五條著有規定。經查：
      上訴人提出之醫療器材許可證，僅能證明鹽水袋曾經行
        政院衛生署審查合格後，發給醫療器材許可證，而整型
        外科隆乳手術說明書，亦僅能證明鹽水袋之平均一般品
        質水準及破損率與其使用年限、於正常使用經過一定期
        間後，自可能因為自然耗損而損壞等情形，惟不足以證
        明本件植入被上訴人體內之鹽水袋，於流通進入市場時
        ，確實符合當時科技或專業水準可合理期待之安全性。
        且被上訴人植入之鹽水袋，於植入後短短數個月內即先
        後破裂，足認當非前述所謂因使用至一定年限後之自然
        耗損，不待多論。
      上揭鹽水袋經上訴人輸入流通進入市場，即植入被上訴
        人體內，上訴人既未能舉證排除鹽水袋於製造生產過程
        之瑕疵可能性，復未能證明鹽水袋於流通進入市場時，
        具有符合當時科技或專業水準之可合理期待之安全性，
        而無安全上之欠缺，自應依消保法第七條第三項規定，
        對被上訴人所受損害負賠償責任。故被上訴人依消保法
        第九條規定，主張上訴人應依同法第七條第三項規定，
        對其所受損害負賠償責任，自屬有據。
    (三)茲就被上訴人之請求，分述如下：
      醫療費用部分：
        (1)原審向趙文琪診所函詢結果，該診所九十七年五月十
          四日、同年六月十日兩次重做植入鹽水袋手術，收取
          之費用明細依序為六萬元、四萬元，並稱鹽水袋隆乳
          之後，如果破裂而須重做時，廠商會免費提供一個水
          袋（一萬元/個）以幫助降低手術費用，減輕病人負
          擔，但若原廠鑑定破裂原因係不當使用所致，則廠商
          得以要求水袋費用，但由於手術已完成，此費用只能
          由醫師自行吸收，隆乳為自費手術，所有的費用（包
          含重做）在手術前諮詢時即已言明，被上訴人術前諮
          詢時，即明確告知手術費用，若水袋破裂重做費用為
          七折，被上訴人確實瞭解並接受此條件，之後兩次重
          做手術費，其實都低於當初議定之價格等情，有該診
          所函送之收費明細及函文各一件在卷可稽。
        (2)被上訴人就診，每次尚各支出二千元，且均記載「就
          診醫療費用」，有收據四紙附卷可稽。上訴人就前開
          收據之形式上真正，及被上訴人已支付上開費用之事
          實，並未加爭執，則被上訴人主張其因原植入之鹽水
          袋破裂，致受有重做手術之醫療費用損害十萬四千元
          ，自屬可信。至上訴人抗辯其已無償提供二個鹽水袋
          與上開診所乙節，乃上訴人與該診所間之商業關係，
          尚不得據此主張應予扣減，要屬當然。是被上訴人請
          求上訴人賠償醫療費用之損害十萬四千元，為有理由
          ，應予准許。
      無法工作之收入損失部分：
        (1)原審依被上訴人之聲請，向行政院國軍退除役官兵輔
          導委員會臺中榮民總醫院（下稱臺中榮總）函查被上
          訴人重作鹽水袋手術所需之休養期間，經該院函稱：
          「查兩側鹽水袋義乳重置術後，若無任何併發症，所
          需之休養期約一週」，此有該院函文附卷可憑。次依
          被上訴人提出關於隆乳手術之網頁介紹，其中關於「
          需休息多久」，係記載「一般一至兩週」、「何時可
          以開始工作」，係記載「幾天到一週，視工作內容而
          定」、「手術後的照顧」，係記載「第一個星期不要
          舉重物或抱小孩」（原審卷第九三頁），而被上訴人
          之工作內容為「陪客人唱歌、喝酒、聊天、划拳」，
          復據證人賴孟汝證述在卷，顯然被上訴人並無舉重物
          之需要。則依上說明，足認被上訴人各次手術後之必
          要休養期及不能工作期間，約為一週，與臺中榮總之
          回函意見大致相符，此外，被上訴人並未主張其有何
          併發症，或舉證證明其各次重置手術後必要休養期即
          不能工作之期間超過一週，故本院認被上訴人二次重
          置手術後，不能工作之期間合計為二週即十四日。
        (2)依被上訴人之存摺記錄，自九十七年二月十八日起「
          無摺現存」之金額如原判決附表（下稱附表）一，該
          金額合計三十三萬九千九百五十六元，有存摺影本在
          卷可考。因被上訴人每月十日及二十五日，各領取前
          月下半月及當月上半月之薪資，故上開存摺內入帳如
          附表一之各筆金額，應係被上訴人自當年農曆年後開
          始上班起至同年四月底，由賴孟汝為被上訴人代領薪
          資後，扣掉代付款項後存入之金額。如以農曆年換算
          國曆九十七年二月十一日開始計算，計至同年四月底
          止，合計賴孟汝為被上訴人存入之薪資為三十三萬九
          千九百五十六元。以被上訴人每月平均工作二十四日
          計算，其自九十七年二月十一日開始計算，約工作十
          五日，其三、四月各約工作二十六日，合計約六十七
          日，以上開賴孟汝存入金額除以工作日六十七日，每
          日收入約五千零七十四元，再參以該金額係賴孟汝為
          被上訴人先扣除代墊金額後存入之金額，與被上訴人
          主張及賴孟汝證稱被上訴人每工作日之日薪至少五千
          元，核屬相當。
        (3)被上訴人進行鹽水袋重置手術二次，手術後合計十四
          日不能工作，以其手術前原本每個工作日之日薪五千
          元計算，被上訴人因上開重置手術不能工作之收入損
          害為七萬元，洵堪認定。
      精神慰撫金部分：
        (1)按消保法第九條、第七條之規定，對於企業經營者之
          損害賠償責任係採無過失主義，僅其損害賠償範圍因
          消費者保護法未規定，依該法第一條第二項之明文，
          需適用民法相關規範條文，故被上訴人基於消保法上
          開規定及民法第一百九十五條第一項規定，請求上訴
          人賠償精神慰撫金，並無需上訴人具有故意、過失，
          是被上訴人自得依前開規定，請求上訴人賠償相當之
          精神慰撫金。
        (2)查被上訴人係高級商工職業學校畢業，其名下有土地
          及建物各一筆、自用小客車一輛，有畢業證書、土地
          及建物登記謄本、行車執照等件可憑，而上訴人公司
          資本額六百萬元，有其公司基本資料查詢明細附卷可
          憑，復為兩告所不爭執，爰併審酌被上訴人目前從事
          之工作、收入狀況與兩側植入鹽水袋先後破裂，造成
          其需二次進行鹽水袋重置手術，受有身心痛苦，暨上
          訴人之經濟能力等一切情狀，認被上訴人請求上訴人
          賠償精神慰撫金十五萬元，尚屬適當，應予准許。
      綜上，被上訴人得請求上訴人賠償之金額，合計為三十
        二萬四千元。
    (四)又損害之發生或擴大，被害人與有過失者，法院得減輕賠
      償金額，或免除之。民法第二百十七條第一項著有明文。
      經查：
      依原審向趙文琪診所函調被上訴人病歷資料之手術護理
        記錄單，記載：「97/4/30：增加按摩次數，請美容師
        再教導正確方法。pt（病患）自述曾自行請人按摩（家
        中或美容院）曾因太過用力導致左側breast（乳房）出
        血劇痛to ER of?Hospital（至不詳醫院急診）」、「
        5/13:pt （病患）請按摩師強力按摩，按摩時突然破裂
        」等語，顯然被上訴人於術後曾進行不正常之強力按摩
        ，當可無疑。被上訴人主張並無請人為強力按摩及為不
        正常之按摩之情事，與事實不符，自無可採。
      又術後按摩，是有可能導致鹽水袋破裂情形，復據臺中
        榮總函覆在卷（本院卷第三九頁）。再參酌趙文琪診所
        於九十七年三月八日收費按摩十堂四千五百元，有該診
        所函送之收費明細一份在卷可憑（原審卷第一四三頁）
        ，足見被上訴人既曾在該診所接受多次按摩，理應知悉
        正確之按摩方式，詎被上訴人竟要求他人為其施行不正
        常或不適當之強力按摩，顯然被上訴人就其所受損害之
        發生，亦與有過失，要可認定。至上訴人聲請向中央健
        康保險局函查被上訴人就醫紀錄及調閱病歷，本院認為
        並無必要，附此敘明。
      本院斟酌上開情節，認被上訴人應負百分之二十五之過
        失責任，即應減免上訴人百分之二十五之責任，是被上
        訴人得請求之金額，即為二十四萬三千元。至被上訴人
        之請求逾越上開應准許之範圍部分，尚屬無據，應予駁
        回。
    (五)綜上所述，則被上訴人依消保法第九條、第七條及民法第
      一百九十五條第一項規定，請求上訴人賠償二十四萬三千
      元，及自起訴狀繕本送達翌日即九十八年二月二十八日起
      至清償日止，按年息百分之五計算之利息，為有理由，應
      予准許。至被上訴人之請求超過上開其得請求部分，即屬
      無據，應予駁回。另就被上訴人之請求為有理由部分，兩
      造各自陳明願供擔保聲請為准、免假執行之宣告，經核尚
      無不合，自應分別酌定相當擔保金額准許之。另被上訴人
      之請求無理由部分，其假執行之聲請亦失所附麗，應併予
      駁回。原審就前開被上訴人之請求不應准許部分，為上訴
      人敗訴之判決，尚有未合。上訴論旨指摘原判決該部分不
      當，聲明廢棄，為有理由，爰由本院將原判決此部分予以
      廢棄，改判如主文第二項所示。另原審關於被上訴人之請
      求應准許部分，為上訴人敗訴之判決，經核於法洵無違誤
      。上訴意旨指摘原判決該部分不當，求予廢棄，為無理由
      ，應予駁回。
六、本件事證已臻明確，兩造其餘攻擊、防禦方法，與判決結果
    不生影響，爰不一一論述。
七、據上論結，本件上訴為一部有理由，一部無理由。依民事訴
    訟法第四百五十條、第四百四十九條第一項、第七十九條，
    判決如主文。
中    華    民    國    99    年    6     月    29    日
                民事第四庭    審判長法  官  陳蘇宗
                                    法  官  張浴美
                                    法  官  李寶堂
以上正本係照原本作成。
不得上訴。
                                    書記官  林振甫
中    華    民    國    99    年    6     月    30    日
                                                      Ｖ

司法院資訊處製作；財團法人民間司法改革基金會備份。
